臺灣高等法院民事判決  
108年度重上字第879號
上  訴  人  羅美庚  
訴訟代理人  溫思廣律師
被  上訴人  羅世博  
            羅世傑  

共      同
訴訟代理人  黃國展律師    
上列當事人間請求不動產所有權移轉登記事件，上訴人對於中華
民國108年5月15日臺灣桃園地方法院107年度重訴字第227號第一
審判決提起上訴，本院於109年5月27日言詞辯論終結，判決如下
： 
    主  文
上訴駁回。
第二審訴訟費用由上訴人負擔。
    事實及理由
一、上訴人主張：伊為訴外人羅仁豊之四子，被上訴人羅世博、
    羅世傑（下分別稱其姓名，合稱被上訴人）為羅仁豊長子羅
    美焜（於民國100年7月1日死亡）之長男、次男。羅仁豊因
    年歲已高，擬將名下土地由伊及被上訴人二房均分，遂於10
    6年8月21日先以贈與為原因，將如附表一、附表二所示土地
    （下合稱系爭土地），其中擬分配予伊之1/2持分，分別暫
    時或借名登記在羅世博、羅世傑名下。羅仁豊復邀集兩造於
    106年12月10日簽訂書面，因羅世傑臨時有事無法出席，遂
    由羅仁豊、伊及羅世博共同簽訂切結書（下稱系爭切結書）
    ，於第4條約定「在經辦過程中凡接受贈與或其它屬羅仁豊
    不動產時，均同意以借名登記歸還羅美庚1/2土地」等語，
    意即於伊自99年間起受羅仁豊委託處理訴外人羅志德（羅仁
    豊之父，已死亡）遺產裁判歸還及自106年6月15日起向訴外
    人羅美船（為羅志德之孫、訴外人羅仁千〈已死亡〉之子）訴
    訟催討羅志德遺產期間之經辦過程中，凡被上訴人自羅仁豊
    處取得不動產，即應返還1/2予伊，並不限於106年12月10日
    簽訂系爭切結書後取得之不動產始需返還，而被上訴人確實
    係於伊受羅仁豊上開委託經辦過程中之106年8月21日自羅仁
    豊處取得系爭土地，伊自得依系爭切結書第4條約定，請求
    羅世博移轉登記如附表一所示土地持分1/2予伊。又羅世傑
    雖因故未簽署系爭切結書，惟羅仁豊於106年8月21日將如附
    表二所示土地登記在羅世傑名下時，即係將擬分配予伊之持
    分1/2暫時借名登記於羅世傑名下，該羅仁豊與羅世傑間之
    借名登記契約係屬第三人利益契約，伊得依民法第269條第1
    項規定，請求羅世傑移轉登記如附表二所示土地持分1/2予
    伊等語。於原審聲明：㈠羅世博應將如附表一所示土地持分
    欄所載持分1/2移轉所有權登記予上訴人；㈡羅世傑應將如附
    表二所示土地持分1/2移轉所有權登記予上訴人。（原審判
    決上訴人全部敗訴，上訴人不服提起上訴）。並於本院上訴
    聲明：㈠原判決廢棄；㈡羅世博應將如附表一所示土地持分欄
    所載持分1/2移轉所有權登記予上訴人；㈢羅世傑應將如附表
    二所示土地持分1/2移轉所有權登記予上訴人。
二、被上訴人則以：羅仁豊於106年8月21日確實係以贈與之意思
    將系爭土地移轉登記予伊等，並無將其中1/2持分暫時或借
    名登記在伊等名下之情形。羅仁豊因羅美船對伊請求拆屋還
    地，找上訴人回來處理該等事項，上訴人當時已知悉羅仁豊
    將系爭土地贈與伊等，其為避免日後羅仁豊再將不動產贈與
    伊等，為保障自己日後可以獲得更多遺產，始要求簽訂系爭
    切結書，並約定伊等若再接受羅仁豊贈與不動產時，需移轉
    登記1/2持分予羅美庚，足認系爭切結書第4條約定並無溯及
    之效力，系爭土地於簽訂系爭切結書前既已贈與伊等，即無
    該第4條之適用，上訴人請求伊等移轉登記系爭土地1/2予伊
    ，並無理由等語，資為抗辯。並於本院答辯聲明：上訴駁回
    。
三、查羅志德為羅仁豊之父，羅美庚為羅仁豊之四子，羅世博、
    羅世傑為羅仁豊長子羅美焜（於100年7月1日死亡）之長男
    、次男。羅仁豊於106年8月21日以贈與為原因，將如附表一
    、附表二所示土地，分別移轉登記為羅世博、羅世傑所有。
    羅仁豊、羅美庚及羅世博於106年12月10日，簽訂系爭切結
    書等情，有羅仁豊親屬系統表、戶籍謄本、土地登記謄本、
    切結書附卷可稽（原審重訴卷〈下稱原審卷〉第28至29、53至
    54、56、60、64、66頁、原審壢司調卷第56至72頁），且為
    兩造所不爭執（本院卷第9、58至59頁），堪信屬實。　　
四、上訴人主張：羅仁豊擬將名下土地由伊及被上訴人二房均分
    ，於106年8月21日先以贈與為原因，將如附表一、附表二所
    示土地，其中擬分配予伊之1/2持分，分別暫時或借名登記
    在羅世博、羅世傑名下，被上訴人係在伊受羅仁豊委託處理
    羅志德遺產裁判歸還及向羅美船訴訟催討羅志德遺產之經辦
    過程中，於106年8月21日自羅仁豊處取得系爭土地，伊自得
    依系爭切結書第4條約定，請求羅世博移轉登記如附表一所
    示土地持分1/2予伊；又羅仁豊與羅世傑間之借名登記契約
    係屬第三人利益契約，伊得依民法第269條第1項規定，請求
    羅世傑移轉登記如附表二所示土地持分1/2予伊等語，為被
    上訴人所否認，並以前詞置辯。經查：
　㈠按當事人主張有利於己之事實者，就其事實有舉證之責任，
    民事訴訟法第277條前段定有明文。民事訴訟如係由原告主
    張權利者，應先由原告負舉證之責，若原告先不能舉證，以
    證實自己主張之事實為真實，則被告就其抗辯事實即令不能
    舉證，或其所舉證據尚有疵累，亦應駁回原告之請求（最高
    法院17年上字第917號判決意旨參照）。又不動產物權經登
    記者，推定登記權利人適法有此權利，民法第759條之1第1
    項亦有明文。至於借名登記者，係謂當事人約定一方將自己
    之財產以他方名義登記，而仍由自己管理、使用、處分，他
    方允就該財產為出名登記之契約；主張借名登記者，自應就
    該借名登記之事實負舉證責任（最高法院101年度台上字第1
    775號判決意旨參照）。
　㈡查系爭土地現既登記為被上訴人所有，則依民法第759條之1
    第1項之規定，自推定被上訴人適法有此權利。上訴人雖主
    張：羅仁豊擬將名下土地由伊及被上訴人二房均分，遂於10
    6年8月21日先以贈與為原因，將如附表一、附表二所示土地
    ，其中擬分配予伊之1/2持分，分別暫時或借名登記在羅世
    博、羅世傑名下云云，並舉證人羅仁豊稱：伊打算小兒子（
    即上訴人）給中壢的田地，比較好做生意，孫子給現金等語
    （原審卷第104至105頁），顯見羅仁豊沒有將系爭土地全部
    分配予被上訴人之意思云云為佐。然審酌證人羅仁豊係於原
    審法官詢問其「老先生名下有多少筆土地」時，證稱「不記
    得」，於原審法官詢問「這些土地要如何分配給子孫」時，
    始為上開「我打算小兒子給中壢的田地，比較好做生意，孫
    子給現金」之陳述（原審卷第105頁），而系爭土地均坐落
    在桃園市新屋區，與羅仁豊前開證述情節不同，顯非針對業
    已移轉所有權登記予被上訴人之系爭土地為分配之說明，亦
    非證稱其就系爭土地之1/2持分係暫時或借名登記在被上訴
    人名下等節，是尚難以羅仁豊上開證詞推論其與被上訴人間
    就系爭土地之1/2持分有暫時或借名登記之情形存在。況證
    人即地政士林英茹證稱：伊受羅世博委託於106年8月11日去
    羅仁豊位於新屋區後庄地區之住所辦理系爭土地過戶事宜，
    有伊、伊先生、被上訴人、羅仁豊及被上訴人之姑姑共6人
    在場，羅仁豊雖有插鼻胃管，但意識清楚，當時伊有再三確
    認羅仁豊是否要將系爭土地贈與給被上訴人，羅仁豊確實有
    同意將系爭土地贈與給被上訴人，並簽訂贈與同意書，羅仁
    豊並無表示此次贈與有附任何條件或須負擔義務等語（原審
    卷第183至185 頁），並提出系爭土地贈與同意書及農業使
    用證明書等件為據（原審卷第194至199頁），經核與系爭土
    地登記謄本所載內容相符（原審壢司調卷第56至72頁），益
    徵羅仁豊確係出於自由意願而將系爭土地贈與被上訴人，洵
    無疑義。此外，上訴人未能再舉證證明羅仁豊就系爭土地之
    1/2持分，係暫時或借名登記在被上訴人名下，則其主張羅
    仁豊與羅世傑間之借名登記契約係屬第三人利益契約，其得
    依民法第269條第1項規定，請求羅世傑移轉登記如附表二所
    示土地持分1/2云云（本院卷第58頁），亦難認可採。
　㈢上訴人復主張：被上訴人係在伊自99年間起受羅仁豊委託處
    理羅志德遺產裁判歸還及自106年6月15日起向羅美船訴訟催
    討羅志德遺產之「經辦過程中」，於106年8月21日自羅仁豊
    處取得系爭土地，伊自得依系爭切結書第4條約定，請求羅
    世博移轉登記如附表一所示土地持分1/2云云（本院卷第58
    頁），並提出系爭切結書、原法院98年度訴字第1550號羅美
    船請求羅仁豊等分割共有物事件民事判決、土地登記謄本、
    原法院106年度訴字第1523號羅仁豊請求羅美船不動產所有
    權移轉登記等事件民事起訴狀、民事聲明上訴狀、原法院99
    年度訴字第753號羅仁豊請求羅美船履行協議事件和解筆錄
    為據（原審卷第28至29頁，本院卷第97至121、255至257頁
    ）。惟按解釋意思表示，應探求當事人之真意，不得拘泥於
    所用之辭句，民法第98條定有明文；又解釋契約，應於文義
    上及論理上詳為推求，以探求當事人立約時之真意，並通觀
    契約全文，斟酌訂立契約當時及過去之事實、交易上之習慣
    等其他一切證據資料，本於經驗法則及誠信原則，從該意思
    表示所根基之原因事實、主要目的、經濟價值、社會客觀認
    知及當事人所欲表示之法律效果，作全盤之觀察，以為判斷
    之基礎，不能徒拘泥字面或截取書據中一二語，任意推解致
    失其真意（最高法院98年度台上字第1925號判決意旨參照）
    。查系爭切結書約定：「茲有羅仁豊委託四子羅美庚辦理因
    繼承羅志德遺產裁判歸還事宜，細部說明如下：㈠羅美庚龍
    興路721號、廠房購置時有從羅仁豊收取新臺幣（下同）200
    0萬購屋款，差異在正負600萬內，羅美庚願將羅仁豊名下所
    有不動產拋棄，不再繼承。設若查無實據羅仁豊名下不動產
    除林地000-9、建地000-4各人取所需平均分配其餘不動產均
    各1/2取得。㈡羅美船名下均交由羅美庚辦理建地裁判歸還事
    宜，費用兩房依政府規費平均支出各種開銷。㈢費用支出：
    初期先由羅彭水妹喪葬結餘款約9萬元整支出，不足額依實
    際費用支領；羅美庚經辦費用以律師1/2費用收取（由羅仁
    豊百年後公款支付）。㈣在經辦過程中凡接受贈與或其它屬
    羅仁豊不動產時，均同意以借名登記歸還羅美庚1/2土地。㈤
    以上文字經三方（即羅仁豊、羅美庚及羅世博）確認無誤，
    不得再行變異或反悔...」等語（原審卷第28至29頁）。核
    系爭切結書前言及第1條僅在說明上訴人於何種情形得再繼
    承羅仁豊所有之不動產；第2條、第3條則在說明羅美庚受羅
    仁豊委託辦理與羅美船間之建地裁判歸還事宜，及相關費用
    如何負擔等情；均與被上訴人是否應將羅仁豊已贈與其等而
    現為被上訴人所有之系爭土地1/2持分移轉登記予上訴人乙
    節無涉。參以上訴人於原法院107年度訴字第2526號請求羅
    世博返還費用事件中陳稱：於106年12月10日時（即簽訂系
    爭切結書時）伊已經知道系爭土地已過戶給羅世博，羅仁豊
    又因為羅美船要來拆屋還地的事，又把伊找回新屋老家處理
    這些事情，當下才跟羅世博達成協議等語，有言詞辯論筆錄
    可稽（本院卷第43頁）；證人即羅世博之妹羅文禧則證稱：
    上訴人為伊之叔叔，於106年12月10日說爺爺（即羅仁豊）
    請他回來處理有問題的房子，看該房屋能否不要拆除或拿回
    來，上訴人說他不要做白工，要寫字據，系爭切結書第4條
    是說在經辦老房子的過程中，上訴人不希望我們家「再收」
    羅仁豊的任何不動產，收了就拿1/2出來登記在上訴人名下
    ，就是要給上訴人1/2的意思等語，亦有準備程序筆錄足憑
    （本院卷第89至91頁）；足認被上訴人抗辯上訴人於簽訂系
    爭切結書時已知悉羅仁豊業已將系爭土地贈與被上訴人，其
    為避免日後羅仁豊再將土地贈與被上訴人，故系爭切結書第
    4條約定羅世博同意歸還上訴人1/2土地之真意，係限於羅世
    博於106年12月10日簽訂系爭切結書後再由羅仁豊處取得之
    土地，無溯及包括於106年8月21日已由羅仁豊處取得之系爭
    土地等語，並非無據。況審酌羅仁豊贈與系爭土地予被上訴
    人且於106年8月21日登記完畢，上訴人於簽訂系爭切結書時
    亦已知悉此情，既如前述，而系爭切結書於106年12月10日
    簽訂，相距系爭土地移轉登記日約3月餘，苟系爭切結書第4
    條約定之內容，包含系爭土地在內，衡情自應將簽署系爭切
    結書時已知悉被上訴人由羅仁豊處受贈取得之土地地號予以
    詳列，或將所謂之「經辦期間」載明起訖日，以避免產生爭
    議，尤以上訴人已因家產分配事宜，與家人迭生爭議，此有
    照片、上訴人撰寫之文件等件附卷可稽（原審卷第21至27 
    頁），在此情形下，羅仁豊或羅世博焉有可能不將土地地號
    詳細載明於系爭切結書內，惟系爭切結書第4條僅簡要約定
    如上，自難僅因該條有「經辦過程中」等字，即任意推認羅
    世博同意依該第4條約定返還如附表一所示土地1/2持分予上
    訴人。從而，上訴人主張伊得依系爭切結書第4條約定，請
    求羅世博移轉登記如附表一所示土地持分1/2予伊云云，並
    無理由。
五、綜上所述，上訴人依系爭切結書第4條約定，請求羅世博移
    轉登記如附表一所示土地持分1/2予上訴人，及依民法第269
    條第1項規定，請求羅世傑移轉登記如附表二所示土地持分1
    /2予上訴人，均為無理由，不應准許。原審所為上訴人敗訴
    之判決，並無不合。上訴論旨指摘原判決不當，求予廢棄改
    判，為無理由，應駁回其上訴。
六、本件事證已臻明確，兩造其餘之攻擊或防禦方法及所用之證
    據，經本院斟酌後，認為均不足以影響本判決之結果，爰不
    逐一論列，附此敘明。
七、據上論結，本件上訴為無理由，依民事訴訟法第449條第1項
    、第78條，判決如主文。
中　　華　　民　　國　　109 　年　　6 　　月　　17　　日
                  民事第十四庭
                        審判長法  官  蔡和憲 
                              法  官  藍家偉
                              法  官  蕭清清
正本係照原本作成。
如不服本判決，應於收受送達後20日內向本院提出上訴書狀，其
未表明上訴理由者，應於提出上訴後20日內向本院補提理由書狀
（均須按他造當事人之人數附繕本）上訴時應提出委任律師或具
有律師資格之人之委任狀；委任有律師資格者，另應附具律師資
格證書及釋明委任人與受任人有民事訴訟法第466 條之1第1項但
書或第2項（詳附註）所定關係之釋明文書影本。如委任律師提
起上訴者，應一併繳納上訴審裁判費。
中　　華　　民　　國　　109 　年　　6 　　月　　18　　日
　　　　　　　　　　　    　　書記官  強梅芳
附註：
民事訴訟法第466條之1（第1項、第2項）：
對於第二審判決上訴，上訴人應委任律師為訴訟代理人。但上訴
人或其法定代理人具有律師資格者，不在此限。
上訴人之配偶、三親等內之血親、二親等內之姻親，或上訴人為
法人、中央或地方機關時，其所屬專任人員具有律師資格並經法
院認為適當者，亦得為第三審訴訟代理人。 

附表一：
桃園市新屋區○○○段○○○○小段     編號 地號  面積、地目（平方公尺）（農牧用地）  羅世博持分 1 000 3397  64分之3 2 000-2 1423  32分之1 3 000-3 1476  64分之3 4 000 3070  64分之3 5 000-1 777  64分之3 6 000-2 829  32分之1 7 000-5 474.72  2 分之1 8 000 2302  64分之3 桃園市新屋區○○段     9 000-1 2370 64分之3  10 000-2 906 64分之3  11 000-2 2384 64分之3  12 000 4235 64分之3  13 000 1305 64分之31  14 000-6 4074 16分之7  15 000-7 2456 16分之7  

附表二：
桃園市新屋區○○○段○○○○小段    編號 地號  面積、地目（平方公尺）（農牧用地） 羅世傑持分 1 000-7 12351.84 1分之1